臺灣臺北地方法院刑事判決　　　　　　　　　　　　　　九十年度自字第三九七號
　　自　訴　人　津津股份有限公司
　　代　表　人　甲○○
　　自訴代理人　黃德賢律師
　　被　　　告　丁○○
　　選任辯護人　黃子素律師
　　　　　　　　張佳瑜律師
右列被告因詐欺案件，經自訴人提起自訴，本院判決如左：
    主  文
丁○○無罪。
    理  由
一、本件自訴意旨如附件自訴狀影本所載。
二、按犯罪事實應依證據認定之，無證據不得推定其犯罪事實。又不能證明被告犯罪
    者，應諭知無罪之判決，刑事訴訟法第一百五十四條、第三百零一條第一項分別
    定有明文。又被害人所述被害情形如無瑕疵可指，而就其他方面調查又與事實相
    符，其供述始足據為判決之基礎；且自訴人之指訴，係以使被告受刑事訴追為目
    的，是其陳述是否與事實相符，仍應調查其他證據以資審認（最高法院三十二年
    上字第六五七號、五十二年台上字第一三００號判例參照）。又事實之認定，應
    憑證據，如未能發現相當證據，或證據不足以證明，自不能以推測或擬制之方法
    ，為裁判基礎；又認定犯罪事實所憑之證據，雖不以直接證據為限，間接證據亦
    包括在內；然而無論直接或間接證據，其為訴訟上之證明，須於通常一般之人均
    不致有所懷疑，而得確信其為真實之程度者，始得據為有罪之認定，倘其證明尚
    未達到此一程度，而有合理之懷疑存在時，事實審法院復已就其心證上理由予以
    闡述，敘明其如何無從為有罪之確信，因而為無罪之判決，尚不得任意指為違法
    ，最高法院四十年台上字第八六號及七十六年台上字第四九八六號分別著有判例
    可資參照。次按刑法第三百三十九條第一項詐欺罪之成立，以意圖為自己或第三
    人不法所有，以詐術使人將本人或第三人之物交付為要件。所謂以詐術使人交付
    ，必須被詐欺人因其詐術而陷於錯誤，若其所用方法，不能認為詐術，亦不致使
    人陷於錯誤，即不構成該罪，最高法院四十六年臺上字第二六０號亦著有判例足
    資參照。至於債務人於債之關係成立後，如有未依債之本旨履行民事債務之情形
    ，在一般社會經驗上可能之原因甚多，縱令是出於惡意不為履行，苟無足以證明
    其在債之關係發生時，自始即具有不法所有意圖之積極證據，亦僅能令負民事債
    務不履行之責任，依刑事訴訟法第一百五十四條之規定，尚不得據此債信違反之
    客觀事態，而推定債務人原有詐欺取財或詐欺得利之犯意。
三、本件自訴人津津股份有限公司（以下簡稱津津公司）認被告丁○○涉有刑法第三
    百三十九條第一項之詐欺取財犯行，無非係以：被告丁○○為名高生化科技股份
    有限公司（以下簡稱名高公司）之負責人，佯以該公司擁有安全注射器之台灣專
    利權，致津津公司陷於錯誤乃同意名高公司以專利權入股而合作共同轉投資成立
    公司，並陸續支付名高公司金額達新台幣（下同）一千五百萬元，然名高公司自
    始即無台灣地區專利權，顯有詐欺之意圖，並有自訴人津津公司所提出之備忘錄
    及合約書各一份在卷可按為其主要論據。訊據被告丁○○固不否認有於上開時地
    與自訴人津津公司簽立前開備忘錄及合約書以從事安全注射器之轉投資事宜，然
    堅詞否認有何詐欺之犯行，辯稱：其於簽立上開備忘錄及合約書時並未表示已取
    得台灣之專利權，自無施用詐術之行為等語。
四、經查，自訴人津津公司與名高公司先後於八十九年八月二十二日及八十九年十月
    九日就安全注射器之轉投資事宜簽立備忘錄及合約書，並約定由名高公司以專利
    權入股等情，業經被告丁○○供明在卷，核與自訴人津津公司之代表人甲○○所
    指訴之情節相符，並有自訴人津津公司所提供之備忘錄及合約書影本各一紙在卷
    可稽；又被告丁○○於簽立上開備忘錄及合約書時尚未取得安全注射器之台灣專
    利權乙情，亦經被告丁○○自承在卷，並有經濟部智慧財產局九十年十二月四日
    （九０）智專三（三）０五０五四字第０九０一一０一八七二０號函、九十年十
    一月二十六日（九０）智專一（二）一五一二二字第０九０一一０一八二０七號
    函、九十年十一月二十六日（九０）智專一（二）三二三一四字第０九０一一０
    一八一九０號函、九十年十二月四日（九０）智專三（三）０五０五四字第０九
    ０一一０一八七四四號函及九十年十二月四日（九０）智專三（三）０五０五四
    字第０九０一一０一八七二七號函各一紙在卷可按；然證人即津津公司之員工丙○○於本院九十年十一月七日調查中證稱：「（問：簽約前有無明確表示說所要
    針對之專利權為何國家之專利權？）我們針對我們合約書中所記載的國家，我們
    契約書所劃分的國家，既然已經劃分區域，所以當然就是針對那個區域的國家之
    專利，被告在簽約時並沒有提供所有的專利權國家給我們看，被告並沒有跟我表
    示他已經取得所有國家的專利權，而且我們考量到有些國家他沒有辦法立刻拿出
    來，因為每個國家的行政程序不同，所以我們會接受這樣的情況，我們在開會的
    過程都有要求如果他們的專利有出來要趕快拿出來。」、「（問：當時他們如何
    向你介紹這產品？）他們說他們的產品世界一流，他們有各國的專利，且健保局
    已經通過支付，且各企業都想與他們投資，我告訴他我們想從事代理業務，不想
    生產，他們拿各種資料給我看，有關他們公司簡報，裡面有各國專利證書影本，
    及他們公司所作的分析表及他們大陸有三億的銷售合約。」、「（問：在簡報內
    有臺灣的專利證書？）無，都是用口頭講的。」、「（問：根據何種原因相信他
    們有專利權？）根據乙○○及丁○○他們口頭說的。」、「（問：沒有臺灣的專
    利證書，為何願意簽備忘錄？）因為合約書上面寫要專利權入股，所以我們認為
    他們不會犯這個錯，且其上有寫臺灣、亞洲、南歐、不包括大陸。」、「（問：
    簽合約書時是否有臺灣的專利證書？）無。」、「（問：簽訂備忘錄與合約書前
    有無與被告方面談到臺灣專利證書的部分？）沒有去特別談過，我認為臺灣專利
    證書本來就應該要附在裡面。」等語，足見有關安全注射器台灣專利權之取得，
    均係基於自訴人津津公司負責該合作事宜人員個人主觀之認知；又證人乙○○及
    被告丁○○於本院九十年十一月七日調查中均否認於簽約時有何表示取得台灣專
    利權之情事，參諸自訴人津津公司之代表人甲○○於本院九十年九月二十日調查
    中自承：「（問：當時簽約時議定的事項由何人去商談？）都是由丙○○去談，
    他將商談結果跟我陳報，我與丁○○之前很少見面。」、「（問：當時被告有無
    提供何種資料讓你們以為他們有臺灣的專利權？）沒有，他們都是以口頭告訴我
    們的，我們為何會相信他，而沒有去詳查的原因是乙○○以前是國會助理，我們
    認為國會助理應該不會騙人，‧‧‧」等語，自難僅以自訴人津津公司片面之指
    訴逕認被告丁○○確曾於簽約時表示確已取得台灣專利權之情事；又依上開合約
    書之內容，僅係記載以專利權入股，並未具體指明為何國之專利權，而依上開合
    約書內所檢附之同意書內容，亦僅提及美國、德國及中國大陸之專利權轉讓事宜
    ，況自訴人津津公司於本院九十年十一月七日調查中亦自承上開同意書係於簽立
    備忘錄時由被告丁○○所檢附之資料等情，徵諸證人丙○○於本院同日調查中證
    稱：名高公司確曾提供他國專利證書，然迄至簽立合約書時均無台灣之專利證書
    等語，足見被告丁○○於代表名高公司簽立上開備忘錄及合約書時尚未取得安全
    注射器之台灣專利權乙情，應為自訴人津津公司所知悉，自難謂被告丁○○於簽
    立備忘錄及合約書時有何施用詐術之行為。次查，自訴人津津公司先後於八十九
    年七月十八日、八十九年八月二十二日、八十九年九月三十日及八十九年十月九
    日給付新台幣（下同）二百五十萬元、二百五十萬元、二百萬元及八百萬元予名
    高公司乙節，業經自訴人津津公司陳明在卷，復為被告丁○○所不否認；然依上
    開備忘錄之約定內容，自訴人津津公司應給付名高公司一千五百萬元作為保證金
    ，並於提出備忘錄後簽訂合約書前預先給付五百萬元，其餘款項則應於正式簽約
    日起七日內給付，而依證人丙○○於本院九十年十一月七日調查中證稱：「（問
    ：簽備忘錄的當天五百萬元是否有付款？）沒有，那是以我們之前借給他們的二
    次款項抵扣。」、「（問：八十九年九月三十日的二百萬元為何支付給被告？）
    他們公司向我們公司借錢。」、「（問：八十九年十月九日的八百萬元為何支付
    給被告？）那是依據雙方所簽立合約書所支付的款項。」等語，足見自訴人津津
    公司給付上開款項，或係單方面基於履行契約義務所為，或係主觀上為求契約順
    利履行而支付，尚難謂被告丁○○有何施用詐術之情事。況自訴人津津公司既願
    預為給付相關款項，本屬評估風險所為之決定，而屆期未獲清償之不利益自為自
    訴人津津公司所能預期，是自訴人津津公司於給付款項之際，既願承擔被告屆期
    不履行債務之風險，自難認自訴人津津公司於給付前開款項時有何陷於錯誤之情
    事。綜上所述，名高公司與被告丁○○於簽約之初，既無施用詐術之行為，復無
    預有不為履行之不法意圖，縱事後未能依約從事安全注射器之轉投資事宜，亦僅
    屬事後債務不履行之民事問題，應另循民事訴訟程序救濟，尚難僅以自訴人津津
    公司上開之指訴，遽令被告丁○○負詐欺之罪責。此外，復查無其他積極證據足
    資證明被告丁○○有何詐欺之犯行，依照前開之說明，自應為被告無罪之諭知。
據上論斷，應依刑事訴訟法第三百四十三條、第三百零一條第一項前段，判決如主文
。
中    華    民    國      九十一    年      二        月       八       日
                  臺灣臺北地方法院刑事第九庭
                                            法  官  黃雅君
右正本證明與原本無異。
如不服本判決，應於判決送達後十日內向本院提出上訴狀(應抄附繕本)。告訴人
或被害人如對於本判決不服者，應具備理由請求檢察官上訴，其上訴期間之計算
係以檢察官收受判決正本之日期為準。
                                            書記官  陳怡如
中    華    民    國      九十一    年      三        月       八       日
